【裁判字號】    97,訴,787
【裁判日期】    970530
【裁判案由】    毒品危害防制條例
【裁判全文】
臺灣臺北地方法院刑事判決               97年度訴字第787號
公  訴  人  臺灣臺北地方法院檢察署檢察官
被      告  甲○○
上列被告因毒品危害防制條例案件，經檢察官提起公訴（九十六
年度毒偵字第三五一三號），本院判決如下：
    主  文
本件公訴不受理。
    理  由
一、公訴意旨略以：被告甲○○前有多次違反肅清煙毒條例案件
    ，曾因施用毒品案件，經送觀察勒戒後，認無繼續施用毒品
    之傾向，業經臺灣士林地方法院檢察署檢察官於八十八年八
    月十九日以八十八年度毒偵字第八八號、八十八年度偵字第
    八○九八號不起訴處分確定。嗣復基於概括犯意，自八十九
    年十一月起至九十年二月一日止，在臺北市○○區○○路二
    段三二○巷二五號三樓或其他不詳處所之公廁內施用第一級
    毒品海洛因，經臺灣士林地方法院檢察署檢察官以九十年度
    毒偵字第三六四號提起公訴並經臺灣士林地方法院判處有期
    徒刑十月確定，且經臺灣士林地方法院於九十年四月二十二
    日以九十年度毒聲字第四六五號裁定送觀察、勒戒後，認有
    繼續施用毒品之傾向，再經該法院於九十年七月十一日以九
    十年度毒聲字第九四六號裁定令入戒治處所，施以強制戒治
    。戒治期滿且徒刑於九十六年二月十六日假釋出獄交付保護
    管束，保護管束於九十六年四月十八日期滿。詎甲○○猶不
    知悔改，復基於施用第一級毒品海洛因之犯意，於九十六年
    十月二十八日二十時四十分許，經警採尿前二十六小時內某
    時，在不詳處所，施用第一級毒品海洛因，為警於九十六年
    十月二十八日十八時五十五分許，在臺北市中正區○○○路
    三號前，在其身上查獲所有之第一級毒品海洛因二小條（淨
    重一○．一○公克，因認被告涉犯毒品危害防制條例第十條
    第一項之施用第一級毒品罪嫌。
二、起訴之程序違背規定者，應諭知不受理之判決，並得不經言
    詞辯論，刑事訴訟法第三百零三條第一款、第三百零七條，
    分別定有明文。又九十二年七月九日新修正之毒品危害防制
    條例刪除二犯及三犯之規定，一改修法前繁雜之處遇程序，
    僅將施用毒品者簡化區分為初犯、再犯，並認施用毒品者係
    屬病患性犯人，以觀察、勒戒戒除其身癮，並以強制戒治去
    除其心癮。經觀察、勒戒或強制戒治執行完畢釋放後，若係
    五年後再犯該條例第十條施用毒品罪者，與同條例第二十條
    第一項、第二項關於「初犯」之處理方式相同，檢察官應先
    聲請法院裁定令被告入勒戒處所觀察、勒戒，並視有無繼續
    施用毒品傾向，決定應予釋放、為不起訴之處分，或應聲請
    法院裁定令入勒戒處所強制戒治；若係五年內「再犯」同條
    例第十條施用毒品罪者，依同條例第二十三條第二項規定，
    檢察官則應依法追訴。觀諸該條例第二十條第三項之修正理
    由：「觀察、勒戒或強制戒治五年後再犯者，顯見前所實施
    之觀察、勒戒或強制戒治已足以遮斷其施用毒品之癮，為期
    自新及協助其戒除毒癮，對此五年後再犯者，爰明定仍適用
    初犯之規定，先經觀察、勒戒、強制戒治之程序。」，及同
    條例第二十三條第二項之修正理由：「為配合簡化施用毒品
    犯之刑事處遇程序，並鑑於經觀察、勒戒或強制戒治執行完
    畢釋放後五年內再犯者，其再犯率甚高，原據以實施之觀察
    、勒戒及強制戒治既已無法收其實效，自應施以刑事處遇。
    」，顯然如施用毒品者係前經觀察、勒戒或強制戒治等治療
    程序執行完畢五年後，始再施用毒品之「初犯」，因前所執
    行之觀察、勒戒或強制戒治已足收戒除毒癮之效，自應重新
    執行觀察、勒戒或強制戒治等治療程序，並於治療程序執行
    完畢後，由檢察官為不起訴處分，毋庸對之追訴處罰；反之
    ，在「再犯」之情形，因其先前所為治療程序顯未能收戒斷
    毒癮之效，且考量施用毒品者之再犯率偏高，乃簡化其刑事
    處遇程序，而逕予追訴處罰，不再施以治療程序。參酌上開
    立法理由，修正毒品危害防制條例就施用毒品者，祇於「初
    犯」及「五年後再犯」兩種情形，有其追訴條件之限制，即
    須於初犯經觀察、勒戒或強制戒治釋放後，五年內均無施用
    毒品之行為，始能認其前所實施之觀察、勒戒或強制戒治已
    足遮斷毒癮，而得於五年後再犯時，再予適用初犯之規定，
    重行觀察、勒戒等程序。倘五年內已經再犯，被依法追訴處
    罰，縱其第三次（或第三次以上）施用毒品之時間在初犯釋
    放五年以後，即與「五年後再犯」之情形有別，且因已於「
    五年內再犯」，顯見其再犯率甚高，原實施觀察、勒戒或強
    制戒治，已無法收其實效，而無五年戒斷期之存在，自無再
    經觀察、勒戒及強制戒治之必要，應由檢察官逕行起訴，始
    符新法修正之本旨（最高法院九十五年臺非字第五九號判決
    、九十五年第七次刑事庭會議第二點決議參照）。據此，倘
    被告前已經觀察、勒戒或強制戒治執行完畢，而於執行完畢
    後五年內均無施用毒品之行為，自應重新執行觀察、勒戒或
    強制戒治等治療程序，不得逕予起訴。
三、經查，本件被告前因施用毒品案件，經臺灣士林地方法院於
    九十年四月二十二日以九十年度毒聲字第四六五號裁定送觀
    察、勒戒後，認有繼續施用毒品之傾向，由臺灣士林地方法
    院先於九十年七月十一日以九十年度毒聲字第九四六號裁定
    令入戒治處所，施以強制戒治，後於九十年十二月三十一日
    以九十年度毒聲字第一六一○號裁定停止強制戒治，所餘戒
    治期間付保護管束，而於九十年一月二十三日出所，於九十
    一年六月二十一日保護管束期滿視為執行完畢，有臺灣高等
    法院被告前案紀錄表附卷足憑（見本院卷第五至十七頁）。
    而本件被告係於九十六年十月二十八日二十時四十分許，經
    警採尿前二十六小時內某時，在不詳處所，施用第一級毒品
    海洛因，距被告前揭強制戒治執行完畢釋放後已逾五年，另
    被告於前揭強制戒治執行完畢釋放後五年內並無施用毒品行
    為等情，亦有臺灣高等法院被告前案紀錄表在卷足參（見本
    院卷第五至十七頁），揆諸首揭說明，本件被告係於前開強
    制戒治保護管束期滿執行完畢釋放，五年「後」再犯本件毒
    品危害防制條例第十條第二項之施用第二級毒品罪，依毒品
    危害防制條例第二十條第三項、第一項、第二項規定，本件
    被告自應由檢察官先聲請法院裁定送觀察勒戒；再依觀察、
    勒戒之結果，視有無繼續施用之傾向，分別為不起訴處分或
    聲請法院裁定令入戒治處所施以強制戒治期滿後再為不起訴
    處分；而經此觀察、勒戒或強制戒治執行完畢釋放後，五年
    內再犯第十條之罪者，方得由檢察官依法追訴。惟本件公訴
    人並未依前開規定先聲請法院裁定將被告送觀察勒戒等之程
    序，遽將被告提起公訴，揆諸前開說明，其起訴程序顯屬違
    背規定，爰不經言詞辯論，而為不受理之判決。
據上論斷，應依刑事訴訟法第三百零三條第一款、第三百零七條
，判決如主文。
中    華    民    國    97    年    5    月    30    日
            刑事第十四庭  審判長法  官  宋松璟
                                法  官  孫萍萍
                                法  官  李家慧
以上正本證明與原本無異。
如不服本判決，應於判決送達後10日內，向本院提出上訴狀。
                                書記官  鄭淑丰
中    華    民    國    97    年    5     月    30    日


司法院資訊處製作；財團法人民間司法改革基金會備份。
